【裁判字號】    95,台上,2888
【裁判日期】    951221
【裁判案由】    確認董事長職位不存在等
【裁判全文】
最高法院民事判決            九十五年度台上字第二八八八號
上  訴  人  中原工程顧問有限公司
法定代理人  乙○○
訴訟代理人  黃榮作律師
被 上訴 人  甲○○
上列當事人間請求確認董事長職位不存在等事件，上訴人對於中
華民國九十五年四月二十六日台灣高等法院高雄分院第二審判決
（九十四年度上字第一六七號），提起上訴，本院判決如下：
    主  文
上訴駁回。
第三審訴訟費用由上訴人負擔。
    理  由
查上訴人公司之法定代理人乙○○，雖繼被上訴人於民國九十四
年八月二十五日向公司辭去董事長之職務後，又於本件上訴後之
九十五年六月七日以郵局存證信函向公司各股東辭去董事之職務
，但上訴人有委任黃榮作律師為其第三審訴訟代理人，依民事訴
訟法第一百七十三條前段規定，其訴訟程序並不因其法定代理人
之代理權消滅而當然停止，合先敘明。
本件被上訴人主張：伊原為上訴人公司董事長，惟於八十八年二
月十一日與公司另一董事乙○○簽立協議書，將伊所有之公司股
份全數轉讓予乙○○，又因伊同時擔任上訴人公司負責人及三采
工程顧問有限公司（下稱三采公司）執業技師，而違反工程技術
顧問公司管理條例第十三條及同條例施行細則第十條，關於受聘
之執業技師不得兼任其他公司業務或職務之規定，致於九十四年
五月二十五日遭行政院公共工程委員會限期責令改善，伊已於同
年八月二十五日第一審法院言詞辯論期日，當庭向上訴人公司辭
去董事長職務，兩造間董事長之委任關係已因伊辭職而終止，上
訴人自應向主管機關即高雄市政府建設局辦理變更董事長之登記
等情，爰求為確認兩造間董事長之委任關係不存在，並命上訴人
向高雄市政府建設局辦理上訴人公司董事長變更登記之判決。
上訴人則以：伊公司有二名董事，若被上訴人辭去董事長職務，
另一董事乙○○將當然成為董事長，然乙○○現任職順發工程顧
問有限公司（下稱順發公司）之專任主任技師，如同時任伊公司
董事長，亦將違反上揭關於受聘之執業技師不得兼任其他公司業
務或職務規定。被上訴人於八十八年二月十一日與乙○○簽立協
議書後，實際上未依約定將公司之股份轉讓，更拒絕乙○○涉入
公司經營。被上訴人嗣因上訴人涉及多起民、刑事糾紛，欲免除
責任始辭去董事長職務，違反公司法第一百零八條第四項準用第
五十一條「有限公司董事不得無故辭職」之規定，其辭職不生效
力，兩造間董事長之委任關仍然存在等語，資為抗辯。
原審斟酌全辯論意旨及調查證據之結果，以：按有限公司之董事
長，依公司法第一百零八條第一項規定，乃公司自董事中以章程
特定一人為董事長對外代表公司，其與公司間之關係，仍應適用
民法關於委任之規定。本件被上訴人既於第一審法院九十四年八
月二十五日言詞辯論期日，當庭向上訴人公司訴訟代理人表示辭
去董事長職務，有該言詞辯論筆錄及其提出之書狀可稽，堪認其
所為終止董事長委任契約之意思表示，效力已及於上訴人。又被
上訴人主張其因同時任職上訴人公司董事長與三采公司執業技師
，違反工程技術顧問公司管理條例第十三條及同條例施行細則第
十條關於受聘之執業技師不得兼任其他公司業務或職務之規定，
致遭行政院公共工程委員會命令限期改善等事實，已據其提出行
政院公共工程委員會函一件為憑，其因此請辭上訴人公司董事長
職務，自有正當事由。且上訴人公司設有二名董事，即被上訴人
及乙○○，依公司法第一百零八條第一項之規定，其二人均有執
行業務之權限，並以章程特定被上訴人為董事長對外代表公司，
有公司章程及變更登記事項卡足按，則被上訴人辭董事長職務後
，亦有董事可以執行公司業務，不致影響公司業務運作，上訴人
援引公司法第一百零八條第四項準用第五十一條規定，指被上訴
人無故辭職，尚乏依據。其次，被上訴人辭去董事長職務後，如
上訴人公司未為變更登記，第三人仍得主張被上訴人為公司負責
人，可能致生損害於被上訴人，且依公司法第三百八十七條第六
、七項及公司之登記及認許辦法第十五條、第十六條及其附表規
定，公司之變更登記，僅能由公司為之，如上訴人拒不履行變更
登記義務，被上訴人尚無從以自己名義提出申請，將不能達到公
司負責人變更登記之目的。從而，被上訴人據以訴請確認兩造間
董事長之委任關係不存在，並命上訴人向高雄市政府建設局辦理
上訴人公司董事長變更登記，應予准許，為其心證之所由得，並
說明上訴人其他抗辯及聲明證據為不足取暨不逐一論述之理由，
因而維持第一審所為上訴人敗訴之判決，駁回其上訴。按有限公
司應至少置董事一人執行業務並代表公司，最多置董事三人，應
經三分之二以上股東之同意，就有行為能力之股東中選任之。董
事有數人時，得以章程特定一人為董事長，對外代表公司。又董
事就法人一切事務，對外代表法人。董事有數人者，除章程另有
規定外，各董事均得代表法人，公司法第一百零八條第一項及民
法第二十七條第二項分別定有明文。是以有限公司經以章程特定
一董事為董事長，對外代表公司者，如該董事長為自己與公司訴
訟時，既不得同時為公司之代表，自應由其餘之董事代表公司。
原審本此見解並以上述理由，因而論斷被上訴人已向上訴人公司
辭去董事長職務，經核於法並無違背。上訴論旨，仍就原審其他
贅述或與判決結果不生影響之理由，指摘原判決不當，求予廢棄
，不能認為有理由。
據上論結，本件上訴為無理由。依民事訴訟法第四百八十一條、
第四百四十九條第一項、第七十八條，判決如主文。
中    華    民    國  九十五  年   十二   月  二十一  日
                      最高法院民事第八庭
                          審判長法官  朱  建  男
                                法官  顏  南  全
                                法官  許  澍  林
                                法官  鄭  傑  夫
                                法官  蘇  清  恭
      本件正本證明與原本無異
                                      書  記  官
中    華    民    國  九十六  年    一    月    二    日
                                                      j


司法院資訊處製作；財團法人民間司法改革基金會備份。
